【裁判字號】    90,上訴,1562
【裁判日期】    900816
【裁判案由】    偽造文書等
【裁判全文】
臺灣高等法院刑事判決                            九十年度上訴字第一五六二號
    上  訴  人
    即  被  告  甲○○原名黃.
    選任辯護人  梁裕勝
                洪志文
右上訴人因偽造文書等案件，不服臺灣板橋地方法院八十九年度易字第二四八號，中
華民國九十年三月八日第一審判決（起訴案號：臺灣板橋地方法院檢察署八十八年度
偵字第九八二一號）提起上訴，本院判決如左：
    主  文
上訴駁回。
    事  實
一、甲○○於民國(下同)七十九年間起因負債數千萬元，急需資金週轉，乃思以會養
    會方式取得資金供己支用，竟基於意圖為自己不法所有之概括犯意，自八十二年
    十一月間起至八十五年十月間止，在台北縣板橋市○○街九十二巷二號住處，對
    外大肆招攬互助會，（詳如附表二所載）並均由甲○○自任互助會會首，每月五
    日、十五日或二十日等在上揭住處開標。甲○○並明知欲投標之會員，投標時可
    不親自到場而委託會首代標，及會員彼此並不完全認識且並未到場投標之機會，
    於附表一所示時間，連續在上揭開標地點，冒用乙○○、劉佩華、己○○之名義
    ，填載如附表一所示標金之標單，先後在標單上偽簽乙○○、劉佩華、己○○等
    人之署押後持以投標，使該活會會員陷於錯誤，誤認為各該會員競標得標，如數
    交付如附表一所示會款予會首甲○○，以此方式詐取財物，足生損害於乙○○、
    劉佩華、己○○及其他互助會活會會員會款給付之正確性。甲○○另向會員庚○○、戊○○、己○○、丁○○四人之母丙○○及會員辛○○、林照玲等人隨意捏
    稱任一活會會員得標，後再向該會員佯稱係其他活會會員得標，以此隨意捏造活
    會會員得標之詐術，使各該活會會員陷於錯誤而交付會款，計詐得互助會會員庚○○、戊○○、己○○、丁○○會款共計新台幣（下同）三百十一萬九百元、會
    員辛○○會款共計八十三萬三千五百元、會員林照玲會款二十二萬五千八百元及
    各該會之會頭錢（詳如附表二所示）。所詐得之會款，則供甲○○週轉使用。甲○○復因自八十三年間起對外負債三千五百餘萬元，無力清償，為圖資金週轉，
明知其經濟能力惡劣，無力償還，仍承上開不法所有之同一概括犯意，陸續於八
    十五年二月十日、六月二十日及九月、十月間，在其上開住處，先後以佯稱欲購
    屋、或大拜拜須進貨等藉口，向丙○○借款，丙○○不疑有他，陷於錯誤，共計
    交付甲○○如附表五所示之二百五十萬元，甲○○所詐得之款項，仍供其週轉使
    用，嗣於八十五年十二月五月因無力開標，片面停標互助會（倒會），始遭己○○、丙○○等人分別查覺上情。
二、案經己○○、丙○○、丁○○、戊○○、庚○○、辛○○、林照玲等人分別訴請
    臺灣板橋地方法院檢察署檢察官偵查起訴。
    理  由
一、訊據被告甲○○固坦承有召集如附表二所示之互助會，嗣後片面停會，且對起訴
    書所指之金額並無意見，及有向丙○○借款二百五十萬元之情事不諱，惟矢口否
    認有偽造文書及詐欺之情事，辯稱：伊自七十九年間起，遭互助會會員倒會幾千
    萬元，會員仍鼓勵伊繼續招會，伊因受會員倒會拖累，不得已才停會，其中八十
    二、八十三、八十四年所召集之會均已進行十五期以上（八十二年十一月二十五
    日起會五十二會已標三十八會、八十三年二月二十日起會六十二會已標三十五會
    、八十三年十月二十五日起會三十會已標二十七會、八十三年十二月五日起會六
    十二會已標二十五會、八十四年四月一日起會六十二會已標二十一會、八十四年
    六月十日起會三十三會已標十九會、八十四年十月五日起會六十二會已標十五會
    、八十五年四月十五日起會四十六會已標九會、八十五年六月十日起會三十會已
    標七會、八十五年七月十日起會五十六會已標六會、八十五年十月一日起會已標
    三會），後來召集之互助會亦因週轉不靈始停會，召集之初並無不法所有之意圖
    。至向丙○○之借款從八十三年即有往來，每次均以支票調現補貼被告負擔死會
    或利息之支出，且以前之借款利息、本金均已清償，此次週轉不靈非伊所能料及
    。伊所得款項係供給付予得標會員週轉之用，並無詐欺之意思，且乙○○、劉佩
    華、己○○的會均是他們同意借標的，乙○○有承認收到利息，並自承未到場標
    會，顯係同意借標，另己○○之會亦係同意借標，亦有丙○○在其等應付應收會
    款上簽名之收據可據，且丙○○若沒來亦均會委託其妹妹到場標會，亦不可能冒
    標云云。
二、經查：
(一)右揭被告隨意捏稱任一活會會員得標，後再向該會員佯稱係其他活會會員得標，
    以此隨意捏造活會會員得標之詐術，使各該活會會員陷於錯誤而交付會款等事實
    ，業據告訴人己○○、丙○○、辛○○、林照玲先後於偵、審中指述綦詳，並有
    互助會會員影本十一紙、支票影本九紙附卷可稽。有關被告冒用乙○○、劉佩華
    、己○○之名義標會乙節，已據告訴人己○○於原審調查時指稱：「被告所提出
    簽收會款之收據二紙，其中一紙是八十五年四月五日開標之互助會，伊有標，亦
    有拿到錢，因那時被告還沒退票，後來八十五年十二月五日那個會，是別人標到
    ，但我媽（丙○○）堅持要拿錢，因為那天才知道我們的會被被告標走了，所以
    他就以別人標到之錢，算給我們，我媽媽才簽名，之後也都退票。」等語（見原
    審卷第七六頁），於本院調查時復陳稱：伊沒有標過會，事前被告就把我的會標
    走，八十五年十二月五日，我要標會時，被告才比照十二月五日當天得標的人的
    利息計算會款給我，伊沒有事前同意被告標伊的會等語(見本院卷第三一頁)；證
    人乙○○於原審調查時則證稱：八十三年二月二十日的互助會參加二會，編號二
    十一、四十一即乙○○、劉佩華各一個會，我是出偵查庭時看到出庭的會員我才
    知道我的會被標走了。」(見原審卷第三九、四十頁)，證人乙○○復於原法院另
    案八十六年度自字二二九號案中證稱：伊跟被告的會均還活會，伊是以自己及女
    兒劉佩華之名義跟的，是因會員提供之資料才知道會被標走了，另外有跟一會，
    一直標不到，伊問是否有弊端，他才說被他標走了，先給伊四萬元，其他的錢要
    三分之利息給伊，後來有急需向他要了十五萬元，還剩十八萬元等語（見原法院
    八十六年度自第二二九號卷八十六年七月三十日訊問筆錄、八十八年度偵字第九
    八二一號卷第三十七頁、三十七頁反面），證人即告訴人丙○○之妹陳錫娥於原
    審調查時亦證稱：告訴人丙○○並未委託伊幫忙標會，僅有一、二次有幫告訴人
    丙○○繳納過會錢，但不曾替丙○○標過會等語，則告訴人己○○及證人乙○○
    (含其女劉佩華部分)均堅稱事前未同意被告標會，而係被告冒標被發覺後，始以
    當天得標人所出之標金(即利息)計算會款予告訴人己○○，或改以借貸支付利息
    方式先給付部分會款予乙○○，然給付予己○○之票據嗣後亦遭退票，堪予認定
    。被告對於己○○、乙○○、劉佩華有同意其標會乙節，復未舉證以實其說，是
    被告所辯未冒標云云，顯不足採。而被告於本院調查時亦直承互助會標會時係在
    會單上寫上名字及標金(見本院卷第二七頁)，雖被告於冒標後，為當事人發覺時
    均有將會款部分返還，惟此乃屬被告冒標後之民事債務清償問題，與被告已成立
    之偽造文書、詐欺之犯行並不生影響。
(二)被告辯稱係因被倒會始週轉不靈，並於原法院另案八十六年度自字第二二九號案
    件進行時提出遭會員鄭世傳、陳彩玉、陳廷壁、詹香桂、曹妹金、黃義城、錢惠
    芬、吳李鋒、呂秋香、呂闕玉、洪清文、黃玉女、徐秀英、高月卿、白春都、黃
    日卿陸續倒會，以致長期借款利息負擔資金週轉不靈云云。然上開倒會會員之姓
    名，經與告訴人所提出之十一紙會單核對，僅有曹妹金、黃月卿、徐秀英三人係
    會員，其他之姓名均非會單上之會員，是被告上開所辯顯非實在。
(三)被告業已坦承於七十九年間已被倒了幾千萬元，及八十三年間負債三千五百餘萬
    元等情（見原法院八十六年度自字第二二九號卷八十六年七月三十一日訊問筆錄
    ，及被告八十六年七月三十一日答辯狀所載），則被告自七十九年間起，其經濟
    能力已甚薄弱，實無力再行召集高達十一會之互助會，更無能力清償借款甚明，
    乃其仍自八十二年十一月起大肆召攬互助會，並於本院另案八十七年度上易字第
    二五０號案中，於八十八年二月三日調查時自承以欲購屋、大拜拜進貨為由向告
    訴人丙○○陸續借款二百五十萬元，於本院調查時復自承係以會養會（見本院卷
    第四七頁) ，雖被告所召集之互助會陸續一直進行中，惟被告用以繳付會款之票
    據嗣後亦均退票，顯見被告所召集之互助會雖均有進行，然會員之會款均未實際
    取得，其以會養會，會款均挪為自用，且對所借款項又無力清償，其有不法所有
    意圖甚為灼然。被告嗣於原審改稱向告訴人丙○○借款之目的係為供已支付會員
    會款週轉之用云云，無非卸責之詞，不足採信。本件事證明確，被告犯行堪以認
    定。
三、按民間互助會標單，依習慣係在紙上以文字及數字表示由何人投標、及標金數額
    等一定用意之證明，具有刑法第二百二十條第一項、第二百十條之準私文書性質
    。查被告等未經同意擅自書寫標單冒標互助會並向活會會員收取會款之行為，係
    犯刑法第二百十六條、第二百二十條第一項、第二百十條之行使偽造準私文書罪
    及同法第三百三十九條第一項之詐欺取財罪。公訴人就被告冒標涉犯偽造文書部
    分雖未據起訴，惟該部分與起訴有罪之部分屬裁判上一罪之關係，依審判不可分
    原則，本院自得併與審理。被告多次先後偽造活會會員名義之署押及標金於標單
    上復持以行使，偽造署押之行為，應屬偽造準私文書之部分行為，不另論罪。其
    偽造準私文書後持以行使，其偽造之低度行為，應為行使之高度行為所吸收，僅
    論以行使偽造準私文書罪。又被告每次冒標行為，使數活會會員受騙而交付會款
    ，係一行為而侵害數法益，為想像競合犯，應從一重處斷。再被告先後多次偽造
    準私文書與詐欺取財之犯行，時間緊密、且所犯又係同一構成要件之罪名，顯均
    係基於概括之犯意為之，應依連續犯之規定以一罪論，並加重其刑。被告所犯上
    開連續偽造準私文書與連續詐欺取財間，有方法結果之牽連犯關係，應從一重連
    續行使偽造準私文書處斷。原審適用刑法第五十六條、第二百十六條、第二百十
    條、第二百二十條第一項、第三百三十九條第一項、第五十五條，罰金罰鍰提高
    標準條例第一條前段，審酌被告擅自冒他人之名義填寫標單，持以投標，其犯罪
    之動機、目的、手段、所生危害詐欺金額近千萬元、及犯罪後之態度等一切情狀
    ，量處有期徒刑一年十月，以示懲儆，並說明被告偽造被害人乙○○、劉佩華、
    己○○署押之標單，業已滅失（已據被告自承在卷），該標單上偽造乙○○、劉
    佩華、己○○之署押爰不另為沒收之諭知，經核認事用法均無不合，量刑亦屬允
    當。被告上訴意旨，仍執陳詞，否認犯罪，核無理由，上訴應予駁回。
據上論斷，應依刑事訴訟法第三百六十八條，判決如主文。
本案經檢察官王安明到庭執行職務。
中      華      民      國     九十     年      八      月     十六     日
                              台灣高等法院刑事第七庭
                                  審判長法  官  吳  啟  民
                                        法  官  施  俊  堯
                                        法  官  蘇  隆  惠
右正本證明與原本無異。
如不服本判決應於收受送達後十日內向本院提出上訴書狀，其未敘述上訴之理由者並
得於提起上訴後十日內向本院補提理由書（均須按他造當事人之人數附繕本）。
                                        書記官  周  素  秋
中      華      民      國     九十     年      八      月     十七     日
附論罪法條
刑法第二百十條
偽造、變造私文書，足以生損害於公眾或他人者，處五年以下有期徒刑。
刑法第二百十六條
行使第二百十條至第二百十五條之文書者，依偽造、變造文書或登載不實事項或使登
載不實事項之規定處斷。
刑法第三百三十九條
意圖為自己或第三人不法之所有，以詐術使人將本人或第三人之物交付者，處五年以
下有期徒刑、拘役或科或併科一千元以下罰金。
以前項方法得財產上不法之利益或使第三人得之者亦同。
前二項之未遂犯罰之。
附表一
        互助會起訖日期：八十三年二月二十日起至八十八年二月二十日止
┌─────┬────────┬─────────┬──────────┐
│          │                │                  │                    │
│被冒標者  │標單所載金額    │    冒標時間      │冒標所得金額        │
├─────┼────────┼─────────┼──────────┤
│乙○○    │五千元          │八十四年六月二十日│ 二十二萬五千元     │
│          │                │                  │                    │
├─────┼────────┼─────────┼──────────┤
│劉佩華    │五千元          │八十三年九月二十日│ 二十七萬元         │
│          │                │                  │                    │
└─────┴────────┴─────────┴──────────┘
        互助會起訖日期：八十五年四月十五日起會至八十八年十二月五日止
┌─────┬────────┬─────────┬──────────┐
│          │                │                  │                    │
│被冒標者  │標單所載金額    │    冒標時間      │冒標所得金額        │
├─────┼────────┼─────────┼──────────┤
│劉佩華    │五千元          │八十五年六月十五日│ 二十一萬五千元     │
│          │                │                  │                    │
└─────┴────────┴─────────┴──────────┘
        互助會起訖日期：八十二年六月五日起至八十八年二月五日止
┌─────┬────────┬─────────┬──────────┐
│          │                │                  │                    │
│被冒標者  │標單所載金額    │    冒標時間      │冒標所得金額        │
├─────┼────────┼─────────┼──────────┤
│乙○○  │五千元          │八十四年十二月五日│  二十四萬五千元    │
│          │                │                  │                    │
└─────┴────────┴─────────┴──────────┘
附表二
┌───────┬──────┬─────┬────────────┐
│互助會起時間  │   每會金額 │ 會員人數 │ 繳交之各互助會         │
│      訖      │   （新台幣 │          │ 之會頭錢（新台幣）     │
├───────┼──────┼─────┼────────────┤
│              │            │          │                        │
│82.09.10      │   壹萬元   │  七十人  │  七十萬元              │
│至88.05.10    │            │          │                        │
│              │            │          │                        │
├───────┼──────┼─────┼────────────┤
│82.11.25      │    壹萬元  │ 五十二人 │  五十二萬元            │
│至87.1.25     │            │          │                        │
├───────┼──────┼─────┼────────────┤
│              │            │          │                        │
│83.2.20       │    壹萬元  │ 六十二人 │  六十二萬元            │
│  88.2.20     │            │          │                        │
├───────┼──────┼─────┼────────────┤
│              │            │          │                        │
│83.10.25      │    貳萬元  │ 三十人   │  六十萬元              │
│  86.3.25     │            │          │                        │
├───────┼──────┼─────┼────────────┤
│              │            │          │                        │
│83.12.05      │    壹萬元  │ 六十二人 │  六十二萬元            │
│  86.06.05    │            │          │                        │
├───────┼──────┼─────┼────────────┤
│              │            │          │                        │
│84.04.41      │    壹萬元  │ 六十二人 │  六十二萬元            │
│  86.10.01    │            │          │                        │
├───────┼──────┼─────┼────────────┤
│              │            │          │                        │
│84.06.10      │    貳萬元  │ 三十三人 │  六十六萬元            │
│  87.01.10    │            │          │                        │
├───────┼──────┼─────┼────────────┤
│              │            │          │                        │
│84.10.05      │    壹萬元  │ 六十二人 │  六十二萬元            │
│  87.04.05    │            │          │                        │
├───────┼──────┼─────┼────────────┤
│              │            │          │                        │
│85.04.15      │    壹萬元  │ 四十六人 │  四十六萬元            │
│  88.12.15    │            │          │                        │
├───────┼──────┼─────┼────────────┤
│              │            │          │                        │
│85.06.10      │    貳萬元  │ 三十人   │  六十萬元              │
│  87.10.10    │            │          │                        │
├───────┼──────┼─────┼────────────┤
│              │            │          │                        │
│85.07.10      │    壹萬元  │ 五十六人 │  五十六萬元            │
│  87.10.10    │            │          │                        │
├───────┼──────┼─────┼────────────┤
│              │            │          │                        │
│85.10.01      │    壹萬元  │ 五十二人 │  五十二萬元            │
│  87.11.01    │            │          │                        │
│              │            │          │                        │
└───────┴──────┴─────┴────────────┘


司法院資訊處製作；財團法人民間司法改革基金會備份。
